ACORDAO-COMPLETO-2340115

ACÓRDÃO 346/2019 ATA 5/2019 - PLENÁRIO

VISTOS, relatados e discutidos estes autos em que se apreciam embargos de declaração opostos pela Editora Gráficos Burti Ltda. em face do Acórdão 1331/2018-TCU-Plenário, por meio do qual o Tribunal negou conhecimento a recurso de revisão interposto pela embargante,
ACORDAM os Ministros do Tribunal de Contas da União, reunidos em Sessão do Plenário, diante das razões expostas pelo Relator, em:
9.1. com fundamento nos arts. 32, inciso II, e 34 da Lei 8.443/1992, conhecer e rejeitar os presentes embargos de declaração, mantendo-se inalterado o Acórdão 1331/2018-TCU-Plenário;
9.2. dar ciência deste acórdão à embargante.

Embargos de declaração opostos em face de acórdão que negou conhecimento a recurso de revisão interposto em processo de tomada de contas especial instaurada para apurar irregularidades nos contratos para a promoção da publicidade institucional do Governo Federal.

Secretaria de Comunicação de Governo e Gestão Estratégica - PR.

3. Embargante: Editora Gráficos Burti Ltda. (43.150.499/0001-26).

13.1. Ministros presentes: José Mucio Monteiro (Presidente), Walton Alencar Rodrigues, Benjamin Zymler, Aroldo Cedraz, Ana Arraes, Bruno Dantas (Relator) e Vital do Rêgo.
13.2. Ministro-Substituto convocado: Augusto Sherman Cavalcanti.
13.3. Ministros-Substitutos presentes: André Luís de Carvalho e Weder de Oliveira.

Expedito Carlos Barsotti e Lúcia Maria Rodrigues Mendes

COMPANHIA DE COMUNICACAO E PUBLICIDADE LTDA

Jafete Abrahão e Luiz Antonio Moreti

PRU-3

SECRETARIA DE COMUNICACAO SOCIAL DA PRESIDENCIA DA REPUBLICA E OUTROS

DUDA MENDONCA & ASSOCIADOS PROPAGANDA LTDA

LUCIA MARIA RODRIGUES MENDES E OUTROS

LUIZ ANTONIO MORETI

BRUNO DANTAS

Ministro Bruno Dantas.

Trata-se de Embargos de Declaração opostos pela Editora Gráficos Burti Ltda. (peça 450) em face do Acórdão 1331/2018-TCU-Plenário, por meio do qual o TCU negou conhecimento a recurso de revisão interposto pela embargante.
2.	Cuidam os autos, em sua origem, de Tomada de Contas Especial instaurada para apurar irregularidades na execução de contratos, firmados no exercício de 2003, entre a extinta Secretaria de Comunicação de Governo e Gestão Estratégica da Presidência da República (Secom/PR) e as agências de publicidade Duda Mendonça & Associados Ltda. (Contrato 51/2003) e Matisse Comunicação de Marketing Ltda. (Contrato 52/2003) .
3.	Nos presentes autos foram proferidas as seguintes decisões:
3.1.	Acórdão 7325/2010-TCU-Primeira Câmara (peça 10, p. 45-48) , de relatoria do Ministro Walton Alencar Rodrigues, que julgou irregulares as contas dos responsáveis, com a consequente imputação de débito e multa;
3.2.	Acórdão 1943/2011-TCU-Primeira Câmara (peça 12, p. 6-9) , de relatoria do Ministro Walton Alencar Rodrigues, que acolheu parcialmente os embargos de declaração opostos pelo Ministério Público junto ao TCU (MP/TCU) ;
3.3.	Acórdão 413/2012-TCU-Primeira Câmara (peça 12, p. 73-77) , de relatoria do Ministro Walton Alencar Rodrigues, que atribuiu efeitos infringentes a embargos de declaração, para tornar insubsistente o Acórdão 1943/2011-TCU-Primeira Câmara e alterar o Acórdão 7325/2010-TCU-Primeira Câmara;
3.4.	Acórdão 2421/2012-TCU-Primeira Câmara (peça 112) , de relatoria do Ministro Walton Alencar Rodrigues, que não conheceu embargos de declaração opostos por Editora Gráficos Burti Ltda.;
3.5.	Acórdão 3904/2016-TCU-Primeira Câmara (peça 212) , de relatoria do Ministro Benjamin Zymler, que deu provimento parcial a recursos de reconsideração interpostos contra o Acórdão 7325/2010-TCU-Primeira Câmara com a alteração promovida pelo Acórdão 413/2012-TCU-Primeira Câmara;
3.6.	Acórdão 10508/2017-TCU-Primeira Câmara (peça 295) , de relatoria do Ministro Benjamin Zymler, que rejeitou embargos de declaração opostos em face do Acórdão 3904/2016-TCU-Primeira Câmara;
3.7.	Acórdão 1331/2018-TCU-Plenário (peça 341) , de minha relatoria, que não conheceu dos recursos de revisão interpostos por Pancrom Industria Gráfica Ltda. e Editora Gráficos Burti Ltda.;
3.8.	Acórdão 2021/2018-TCU-Plenário (peça 382) , de minha relatoria, que rejeitou embargos de declaração opostos por Editora Gráficos Burti Ltda. em face do Acórdão 1331/2018-TCU-Plenário.
4.	Em 2/10/2018, a Editora Gráficos Burti Ltda. apresentou expediente nominado como Recurso de Reconsideração (peça 406) , por meio da qual buscou impugnar a decisão desta Corte referente à inadmissibilidade do recurso de revisão por ela interposto. Esse expediente foi tratado, por meio do Despacho de peça 428, como mera petição com a consequente negativa de recebimento ao pleito, fundada na preclusão consumativa, art. 278, §§ 3º e 4º, do Regimento Interno do TCU, c/c o art. 50, § 4º, da Resolução TCU.
5.	Inconformada, a Editora Gráficos Burti Ltda. opôs, em 30/11/2018, embargos de declaração (peça 450) , ora analisados, em face do Acórdão 1331/2018-TCU-Plenário, por meio do qual suscita omissão e contradição do Despacho de peça 428, que negou recebimento ao Recurso de Reconsideração de peça 406.
6.	Em síntese, o embargante alega que o despacho, ao receber o recurso de reconsideração como mera petição, contradiz o disposto nos artigos 286 e seguintes do Regimento Interno do TCU e viola os princípios da ampla defesa e do contraditório. Quanto à suposta omissão, alega que a decisão deixou de se pronunciar a respeito dos motivos que levaram a tal medida. 
7.	Por fim, pleiteia a reforma do mencionado despacho, com o consequente conhecimento do recurso de reconsideração.
É o relatório.

8.1. Roberto Carlos Keppler (OAB-SP 68.931) e outros, representando Editora Gráficos Burti Ltda.

Não atuou.

TOMADA DE CONTAS ESPECIAL. IRREGULARIDADES NA EXECUÇÃO DE CONTRATOS DE PUBLICIDADE E PROPAGANDA. PAGAMENTOS POR SERVIÇOS CUJA EXECUÇÃO NÃO FICOU DEMONSTRADA. SOBREPREÇO. RESPONSABILIDADE SOLIDÁRIA DE AGENTES PÚBLICOS, DAS AGÊNCIAS DE PUBLICIDADE E DAS EMPRESAS SUBCONTRATADAS PELAS AGÊNCIAS. CONTAS IRREGULARES. DÉBITO. MULTA. RECURSOS DE RECONSIDERAÇÃO, INCLUSIVE DO MPTCU. CONTRARRAZÕES RECURSAIS. RECONHECIMENTO DA FRAGILIDADE NA COMPROVAÇÃO DA DESPESA. PROVIMENTO PARCIAL AO RECURSO DO MPTCU. RECURSO DE REVISÃO. AUSÊNCIA DE DOCUMENTOS NOVOS COM EFICÁCIA SOBRE A PROVA PRODUZIDA. NÃO CONHECIMENTO. EXPEDIENTE NOMINADO COMO RECURSO DE RECONSIDERAÇÃO, INTERPOSTO CONTRA A DECISÃO QUE NÃO CONHECEU DO RECURSO DE REVISÃO. MERA PETIÇÃO. NEGATIVA DE RECEBIMENTO. EMBARGOS DE DECLARAÇÃO. AUSÊNCIA DE CONTRADIÇÃO, OBSCURIDADE OU OMISSÃO. CONHECIMENTO E REJEIÇÃO.

TOMADA DE CONTAS ESPECIAL (TCE)

Secretaria de Recursos (Serur); Secretaria de Controle Externo da Administração do Estado (SecexAdmin).

Trata-se de embargos de declaração opostos pela Editora Gráficos Burti Ltda. em face do Acórdão 1331/2018-TCU-Plenário, por meio do qual o Tribunal negou conhecimento a recurso de revisão interposto pela embargante.
Nesta oportunidade, a embargante suscita omissão e contradição do despacho de peça 428, que negou recebimento ao Recurso de Reconsideração de peça 406. Alega contradição do despacho com o disposto nos artigos 286 e seguintes do Regimento Interno do TCU e a violação aos princípios da ampla defesa e do contraditório. Sustenta, ainda, que a decisão deixou de se pronunciar a respeito dos motivos que levaram a tal medida. 
Satisfeitos os requisitos atinentes à espécie, os presentes embargos devem ser conhecidos, com fundamento nos arts. 32, inciso II, e 34 da Lei 8.443/1992.
Quanto ao mérito, não vislumbro as suscitadas omissão e contradição em relação à decisão que negou recebimento ao Recurso de Reconsideração de peça 406. 
No tocante à alegada contradição entre a decisão de receber o recurso de reconsideração como mera petição e o disposto nos arts. 285 e seguintes do Regimento Interno do TCU (RI/TCU) , observo que o embargante já havia interposto recurso de reconsideração nos presentes autos, conforme documento à peça 30, o qual foi apreciado pelo Acórdão 3904/2016-TCU-Primeira Câmara (peça 212) . Ocorreu, portanto, a preclusão consumativa, isto é, a perda do direito de impugnar a decisão pelo fato de já tê-lo exercido, visto que essa modalidade recursal somente pode ser utilizada uma única vez.
Os §§ 3º e 4º do art. 278 do RI/TCU foram justamente os fundamentos jurídicos apontados no despacho de peça 428, abaixo transcritos:
"Art. 278. O relator do recurso apreciará sua admissibilidade e fixará os itens do acórdão sobre os quais ele incide, na hipótese e para os fins do § 1º do art. 285, em prazo a ser definido em ato normativo, após exame preliminar da unidade técnica.
 (...) 
§ 3º A interposição de recurso, ainda que venha a não ser conhecido, gera preclusão consumativa.
§ 4º Não se conhecerá de recurso da mesma espécie, exceto embargos de declaração, pela parte ou pelo Ministério Público junto ao TCU, contra deliberação que apreciou o primeiro recurso interposto. " (destaquei) 
Não houve, tampouco, a alegada omissão, visto que o despacho, objeto da irresignação do embargante, apresentou a mencionada fundamentação jurídica. Ademais, nos termos do § 4º do art. 50 da Resolução TCU 259/2014, não havendo viabilidade jurídica para interposição do recurso, a solução cabível é o não recebimento do pedido, medida corretamente adotada. 
Pertinente destacar, ainda, em reforço aos argumentos postos, a natureza das contradições e omissões embargáveis, consoante elucidativa explanação contida no Acórdão 3339/2013-TCU-Primeira Câmara:
"A omissão para o acolhimento dos declaratórios é a que diz respeito à questão que deveria ter sido apreciada pelo colegiado mas não o foi. Não constitui omissão ou contradição a adoção de entendimento diverso do preferido pela parte, segundo seus próprios critérios de justiça e de acordo com sua particular interpretação das leis e da jurisprudência. Não há falar em omissão quando o acórdão analisa todas as questões submetidas a exame e as decide com base em teses jurídicas, jurisprudência, interpretação de leis e análise dos fatos que são diversos dos que os jurisdicionados entendem como mais adequados.
 (...) a contradição deve estar contida nos termos do decisum atacado, este compreendido no âmbito desta Corte como o conjunto: Relatório, Voto e Acórdão. Não cabe alegação de contradição entre o acórdão embargado e 'doutrina', 'jurisprudência' ou mesmo 'comando legal'. A alegação é pertinente em recurso de reconsideração ou pedido de reexame, no qual o comando atacado é contrastado com a jurisprudência, a doutrina e o ordenamento jurídico. Entretanto, é descabida em embargos de declaração, cuja única finalidade é esclarecer ou integrar a decisão embargada, excepcionalmente modificando-a." (destaquei) 
Desse modo, inexistindo contradições, obscuridades, omissões ou quaisquer outros vícios a serem sanados na deliberação atacada, devem ser rejeitados os presentes embargos.
Ante o exposto, voto por que o Tribunal adote o Acórdão que ora submeto à deliberação deste Colegiado.
TCU, Sala das Sessões Ministro Luciano Brandão Alves de Souza, em 20 de fevereiro de 2019.
Ministro BRUNO DANTAS 
Relator